【裁判字號】    90,上更(一),52
【裁判日期】    901012
【裁判案由】    違反商業會計法等
【裁判全文】
臺灣高等法院刑事判決                            九十年度上更(一)字第五二號
    上  訴  人
    即  被  告  甲○○
右上訴人因違反商業會計法等案件，不服臺灣臺北地方法院八十五年度訴字第二一三
九號，中華民國八十六年八月五日第一審判決（起訴案號：臺灣臺北地方法院檢察署
八十五年度偵字第七七九一號），提起上訴，判決後，最高法院發回更審，本院判決
如左：
    主  文
原判決關於甲○○部分撤銷。
甲○○無罪。
    理  由
一、公訴意旨略以：被告林俊傑（部分有罪、部分無罪確定）、賴秀花（無罪確定）
    與甲○○三人，先後為台北市○○○路一一號八樓之四興資實業有限公司（下稱
    興資公司）登記及實際負責人，竟基於逃漏稅捐及幫助他人逃漏稅捐之共同犯意
    聯絡，明知興資公司無進貨事實，自民國八十一年九月至八十二年五月間，取得
    業經起訴鼎耀實業有限公司、華愛電子工業股份有限公司及擅自歇業之哲欣實業
    有限公司等虛偽開立之發票憑證二十四紙，金額新台幣（下同）三千一百二十萬
    六千八百八十一元，向台北市稅捐處申報扣抵營業稅一百五十六萬零三百四十四
    元，並於同期虛開不實發票予鼎耀實業有限公司、華愛電子工業股份有限公司及
    已歇業之浩綸企業有限公司、富來億開發股份有限公司、安埠國際有限公司等二
    十一紙，金額計二千七百九十三萬五千五百四十元，幫助他人逃漏營業稅計一百
    三十九萬六千七百七十七元。嗣於八十五年三月二十二日為台北市稅捐稽徵處查
    獲，因認被告涉有違反稅捐稽徵法第四十一條逃漏稅捐罪嫌及刑法第二百十五條
    業務登載不實之罪嫌云云。
二、按犯罪事實應依證據認定之，無證據不得推定其犯罪事實，刑事訴訟法第一百五
    十四條定有明文。又認定不利於被告之事實，須依積極證據，苟積極證據不足為
    不利於被告事實之認定時，即應為有利於被告之認定，更不必有何有利之證據；
    且刑事訴訟法上所謂認定犯罪事實之積極證據，係指適合於被告犯罪事實之認定
    之積極證據而言，雖不以直接證據為限，間接證據亦包括在內，然而無論直接或
    間接證據，其為訴訟上之證明，須於通常一般之人均不致有所懷疑，而得確信其
    為真實之程度者，始得據為有罪之認定，倘其證明尚未達到此一程度，而有合理
    之懷疑存在時，自不能以推測或擬制之方法，以為有罪裁判之基礎，最高法院三
    十年度上字第八一六號、二十九年度上字第三一○五號、四十年度台上字第八六
    、七十六年度台上字第四九八六號判例可資參照。
三、訊之被告甲○○堅決否認有右揭犯行，辯稱：本件事情係於伊接公司之前發生的
    ，而之前，乙○○曾找伊來公司投資並處理外務，伊作了二個月，曾有幫忙送發
    票予乙○○找的會計師丁○○，因都整理好了，不知何家發票，報稅之事伊不知
    等語。經查：
  (一)興資公司自八十一年九月至八十二年五月間，無進貨事實，取得不實發票，並申
    報扣抵銷項稅額有：(1)於八十一年十一月十五日以前虛報如附表一所示八十一年
    九月份、十月份之統一發票為虛偽進項支出(2)八十二年一月十五日以前虛報如附
    表一所示八十一年十一月份、十二月份之統一發票為虛偽進項支出、(3)八十二年
    五月十五日以前虛報如附表一所示八十二年三月份之統一發票為虛偽進項支出、
    (4)八十二年七月十五日以前虛報如附表一所示八十二年五月份之統一發票為虛偽
    進項支出，納稅義務人興資公司因而以此不正當之方法逃漏稅捐四次，共計逃漏
    營業稅額為一百六十九萬七千五百四十四元。又於同期間，無銷貨事實，開立不
    實發票，幫助附表二所示公司向稅捐稽徵處申報扣抵營業稅額有：(1)於八十一年
    十一月十五日以前填製如附表二所示八十一年十月份之虛偽銷貨發票、(2)於八十
    二年一月十五日以前填製如附表二所示八十一年十一月、十二月份之虛偽銷貨發
    票、(3)八十二年三月十五日以前填製如附表二所示八十二年一月份之虛偽銷貨發
    票；供附表二所示公司持為進項憑證，先後以此不正當方法連續幫助富來億公司
    逃漏營業稅三十六萬八千六百元、幫助安埠公司逃漏營業稅十三萬二千五百元、
    幫助鼎燿公司逃漏營業稅六十四萬六千七百五十元、幫助浩綸公司逃漏營業稅三
    萬一千七百元、幫助華愛公司逃漏營業稅二十一萬七千二百二十七元，總計連續
    幫助上述公司納稅義務人逃漏一百三十九萬六千七百七十七元之營業稅之事實，
    業為證人即稅務員范慧芬於原審調查中結證屬實，且有興資公司稅籍變更資料、
    公司變更登記事項卡、如附表一、二所示之部分統一發票影本、稅務員范慧芬於
    八十五年十二月二十七日提出之興資公司統一發票查核清冊、移送資料表附卷（
    參見偵查卷第一至七三頁）可參，固認屬實。
  (二)依興資公司向台北市政府申請變更營利事業負責人之營利事業統一發證變更登記
    申請書、經濟部公司執照、興資公司章程、變更登記事項卡及查簽表顯示，營利
    事業變更登記部分，興資公司於八十二年五月二十二日之前公司負責人為林俊傑
    ，之後則變更為賴秀花，而於八十二年七月二十二日之後再變更為被告甲○○，
    此有上開資料附卷（參見偵查卷第十三至二五頁）可憑，應甚明確。而證人林俊
    傑於原審八十六年六月十九日調查中證稱：興資公司係伊於八十一年七、八月間
    出售予丙○○，價金六十萬元，約定同年九月辦妥過戶，伊有將公司之營利事業
    登記證、發票、公司執照、大小章，至於他何時過戶伊不清楚，公司賣了以後，
    伊即不管公司業務等語（參見原審卷第二四四頁），核之證人丙○○於同日原審
    調查中結證稱：八十一年七至九月間，林俊傑有說要把公司賣給伊，便把該公司
    之發票給伊使用，他即未負責公司業務，伊亦未處理業務，只將發票交給乙○○
    轉交丁○○報稅，八十一年九月至八十二年五月間興資公司實際負責人為乙○○
    ，伊是找乙○○來經營，乙○○有找甲○○等語（參見同上卷第二四二頁反面至
    二四四頁），參以證人林俊傑及丙○○所不否認雙方於八十一年四月二十七日簽
    訂之協議書亦顯示丙○○以六十萬元向林俊傑購買興資公司執照，約定於八十一
    年九月份辦理過戶，此有該協議書影本一紙在卷（參見原審卷第二五一頁）可按
    。是證人林俊傑係於八十一年四月二十七日與證人丙○○訂立出售興資公司之契
    約，而同時丙○○收受林俊傑所交付興資公司之營利事業登記證、發票、公司執
    照、大小章等物品，當認屬實，而堪採信。
  (三)證人丙○○於本院九十年八月二十九日調查中結證稱：八十一年間，林俊傑原本
    要將經營權轉讓予伊，伊將公司過戶給賴秀花，過戶好，她先生不同意，伊沒辦
    法承受經營，就介紹乙○○跟林俊傑接洽，乙○○應從該時開始作，甲○○是跟
    乙○○一起的等語（參見本院卷第四五至四七頁），而證人賴秀花於原審調查中
    結證稱：丙○○有告訴伊要借身分證暫時辦理公司登記用等語（參見原審卷第四
    四頁反面）。再參以上述興資公司負責人於八十二年五月二十二日由林俊傑變更
    為賴秀花，則在八十二年五月二十二日以前興資公司之業務，被告甲○○並未參
    與，應甚明確，而附表一、二所示之不實發票均係在八十二年五月以前所開立，
    尚難認被告有共同參與該等不實發票之取得及開立。
  (四)被告甲○○一再於原審、本院九十年八月六日、八月二十九日調查中供稱：伊係
    八十二年五月間，才到公司，負責人先是賴秀花，後來再改為伊，是乙○○叫伊
    來興資公司，丙○○有叫伊投資二十萬元，但伊沒有錢，所以未參與，會計師丁○○係丙○○或乙○○請的，伊不清楚，伊成為公司負責人後，有向丁○○拿發
    票，乙○○已不知去向等語（參見本院卷第三六頁、五六頁）。雖證人乙○○及
    丁○○經原審傳喚未著，惟證人乙○○於八十二年三月至五月間，曾向虛設行號
    取得統一發票為鼎耀實業有限公司申報扣抵營業稅，涉有幫助他人逃漏稅捐之罪
    嫌，而為檢察官起訴，此有台灣台北地方法院檢察署八十四年度偵字第一０九七
    八號起訴書影本一份在卷（參見偵查卷第七六至七七頁）可憑，又會計師丁○○
    自八十年一月間起基於業務登載不實、幫助他人逃漏稅之概括犯意，以虛報他人
    薪資所得，填寫不實扣繳憑單之方式，連續開立不實之統一發票等犯罪事實，為
    台灣台中地方法院及台灣高等法院台中分院判決有罪，此有台灣台中地方法院八
    十三年度訴字第一五二四號丁○○被訴違反稅捐稽徵法案件刑事判決影本及最高
    法院八十五年度台上字第六一九六號判決影本附卷（參見原審卷第一五八至一八
    八頁、第二九五至二九八頁）可證，其二人應有違反稅捐稽徵法案件前案情形，
    是前開證人丙○○及甲○○對於乙○○及丁○○二人有關負責興資公司業務、發
    票開立及報稅之指述，應認有據，而堪採信。足認八十二年五月當時，實際負責
    興資公司業務之人應為丙○○及乙○○，報稅則由會計師丁○○負責，如有虛報
    稅額逃漏營業稅或幫助他人逃漏營業稅，應非八十二年七月二十二日始接手為興
    資公司負責人之被告所為，當可認定。
  (五)再依上所述虛報營業稅之時間以觀，於八十二年五月初以後，尚有八十二年五月
    十五日及八十二年七月十五日二次，該時間被告尚未接手成為興資公司之正式負
    責人，而興資公司之業務為乙○○負責，報稅則由丁○○負責，被告僅有時替乙○○送發票予會計師丁○○，依其僅短時間進入公司，對於公司之業務，實難認
    有相當之認識，是其所辯乙○○曾找伊來公司投資並處理外務，伊作了二個月，
    曾有幫忙送發票予乙○○找的會計師丁○○，因都整理好了，不知何家發票，報
    稅之事伊不知等語，應堪採信。至被告於原審調查所供：有時由伊向會計師丁○○拿發票回來給會計作帳，公司當時之會計事務均交由丁○○辦理，．．．拿回
    來的發票有的沒有往來，乙○○負責與丁○○接頭，伊只有幫忙等語（參見原審
    卷第六六頁），其中所述「拿回來發票有的沒有往來」當時究何所指？並不明確
    ，且被告既未參與八十二年七月二十二日以前公司之經營，亦未參與公司之報稅
    事宜，則所稱「拿回來發票有的沒有往來」，或被告是否知悉部分發票未有實際
    交易，核均不能據為被告有共同逃漏稅捐或業務登載不實之證據。從而，被告於
    台北市稅捐稽徵處及檢察官偵查中自白知悉附表一、二所示之發票均無實際交易
    云云，尚難採為不利於被告之證據。
  (六)綜上所述，應認被告並無明知不實事項而填載於統一發票，據以申報營業稅，而
    自行逃漏或幫助他人逃漏稅捐之犯罪故意，亦難認被告有何業務登載不實之犯行
    。
四、此外，復查無其他積極之證據足資證明被告有公訴人所指之犯行，自屬不能證明
    其犯罪。原審不察，而為被告論罪科刑，即有不當。被告否認犯罪提起上訴，為
    有理由，應將原判決予以撤銷，改為被告無罪之諭知。
五、移送併辦（台灣台北地方法院八十五年度偵字第二三０三五號）意旨略以：被告
    甲○○於八十二年擔任領袖實業有限公司（下稱領袖公司）負責人期間，明知曾
    英哲未在領袖公司工作，亦未自該公司取得任何薪資或報酬，竟以曾英哲名義填
    具八十二年度薪資扣繳憑單，虛列十五萬三千元之薪資支出，領袖公司因而逃漏
    該年度之營利事業所得稅三萬一千六百七十元，因認被告甲○○亦涉犯稅捐稽徵
    法第四十一條、第四十七條之罪嫌等語。按本件起訴部分既已為本院判決無罪，
    自與上開移送併辦部分無裁判上一罪關係，非為起訴效力所及，自應退由併案檢
    察官續為處理，附此敘明。
據上論斷應依刑事訴訟法第三百六十九條第一項前段、第三百六十四條、第三百零一
條，判決如主文。
本案經檢察官吳國南到庭執行職務。
中      華      民      國    九十      年      十      月     十二     日
                              臺灣高等法院刑事第二十三庭
                                  審判長法  官  黃  瑞  華
                                        法  官  吳      燦
                                        法  官  雷  雯  華
右正本證明與原本無異。
如不服本判決應於收受送達後十日內向本院提出上訴書狀，其未敘述上訴之理由者並
得於提起上訴後十日內向本院補提理由書（均須按他造當事人之人數附繕本）。
                                        書記官  陳  思  云
中      華      民      國    九十      年      十      月     十二     日
附表一：其他公司開立不實發票供興資公司為進項憑證明細：
編號      銷售人      開立年月日    發票字軌號碼    銷售額      稅額
一      哲欣實業      811107      QＺ00000000     0,000,000    50,000
        有限公司      811109      QＺ00000000     0,140,000    57,000
                      811111      QＺ00000000       000,000    13,750
                      811125      QＺ00000000     0,120,000    56,000
                      811130      QＺ00000000       000,000    42,000
                      811202      QＺ00000000     0,120,000    56,000
                      811207      QＺ00000000     0,400,000    70,000
                                                      小計        小計
                                                   6,895,000    344,750
二      鼎燿實業      810929      QＺ00000000     0,540,000     77,000
        有限公司      810929      QＺ00000000       000,000     33,750
                      810930      QＺ00000000     0,155,000     57,750
                      810930      QＺ00000000     0,940,000     97,000
                      811030      QＺ00000000     0,312,500     65,625
                      811013      QＺ00000000     0,312,500     65,625
                      811121      QＺ00000000     0,430,000     71,500
                      811125      QＺ00000000     0,787,500     89,375
                      811222      QＺ00000000     0,068,000     53,400
                      811224      QＺ00000000     0,780,000     89,000
                      811228      QＺ00000000     0,065,000     53,250
                      8203        RＺ00000000       000,255     20,113
                      8203        RＺ00000000       000,926     19,996
                      8205        SＺ00000000     0,518,100     75,905
                                                      小計         小計
                                                   17,385,781    869,289
三      宇金實業      811123      QＺ00000000      0,344,000     67,200
        有限公司      811204      QＺ00000000      0,400,000     70,000
                                                       小計         小計
                                                    2,744,000     137,200
四      華愛電子      811109      QＺ00000000      0,544,000      77,700
        工業股份      811214      QＺ00000000      0,186,500      59,325
        有限公司      811223      QＺ00000000      0,185,600     209,280
                                                       小計         小計
                                                    6,926,100     346,305
       總  計                                                  1,697,544
附表二：興資公司開立不實發票供其他公司為進項憑證明細
編號      銷售人      開立年月日    發票字軌號碼    銷售額      稅額
一      富來億開發    8112        QＺ00000000     0,600,000    180,000
        股份有限公    8112        QＺ00000000     0,772,000    188,600
        司                                           小計         小計
                                                   7,372,000    368,600
二      安埠國際有    811005      QＺ00000000     0,590,000     79,500
        限公司        8110        QＺ00000000     0,060,000     53,000
                                                     小計          小計
                                                   2,650,000    132,500
三      鼎燿實業      8111        QＺ00000000     0,150,000     57,500
        有限公司      8111        QＺ00000000       000,000     30,000
                      8111        QＺ00000000       000,000     14,250
                      8111        QＺ00000000       000,000     37,500
                      8111        QＺ00000000     0,600,000     80,000
                      8112        QＺ00000000     0,425,000     71,250
                      8112        QＺ00000000     0,710,000     85,500
                      8112        QＺ00000000     0,140,000     57,000
                      8112        QＺ00000000     0,653,000     82,650
                      8112        QＺ00000000     0,425,000     71,250
                      8112        QＺ00000000     0,197,000     59,850
                                                      小計         小計
                                                  12,935,000    646,750
四      浩綸企業      8201        RＺ00000000       000,000     18,200
        有限公司      8201        RＺ00000000       000,000     13,500
                                                      小計        小計
                                                     634,000     31,700
五      華愛電子      8110        QＺ00000000     0,560,000     78,000
        工業股份      8110        QＺ00000000     0,267,500     63,375
        有限公司      8110        QＺ00000000     0,170,000     58,500
                      8112        QＺ00000000       000,040     17,352
                                                       小計        小計
                                                   4,344,540     217,227


司法院資訊處製作；財團法人民間司法改革基金會備份。
